臺灣宜蘭地方法院民事判決　　　　　　　　94年度訴字第54號
原　　　告　賓泰建設企業有限公司
法定代理人　乙○○
被　　　告　丙○○
　　　　　　甲○○原名張達條.
共　　　同
訴訟代理人　林國漳律師
上列當事人間請求給付工程款事件，本院於民國94年 9月13日言
詞辯論終結，判決如下：
    主  文
原告之訴駁回。
訴訟費用由原告負擔。
    事  實  及　理　由
一、原告起訴主張：兩造於民國81年間曾訂立工程承攬契約，由
    原告發包予被告承攬「賓泰福第」大樓工程（下稱系爭工程
    ），依兩造特約第4、5條約定，系爭工程進度自開工日起10
    個月內完成結構體，14個月內完成使用執照，20個月內交屋
    ，每階段工程被告如提早 1個月完成原告給予獎金新台幣（
    下同） 500,000元，爾後每提早1個月加獎金500,000元，如
    落後1個月罰金500,000元，爾後每落後1個月加罰金500,000
    元，並均採累進法計算。惟嗣被告實際落後工程進度分別為
    4 個月又20日及 1個月25日，依前開特約尚應給付原告5,00
    0,000 元之違約金。被告曾起訴請求原告給付系爭工程之承
    攬報酬尾款 3,895,000元，然經判決確定與原告得請求之上
    開 5,000,000元違約金抵銷，而判決駁回被告之訴，此有台
    灣高等法院91年度上更(一)字第 308號及最高法院93年度台上
    字第2013號判決（以下簡稱前確定判決）可證。是以依上開
    確定判決之確定判決拘束力，被告尚有1,105,00元之違約金
    應給付原告。爰起訴請求被告依約再為給付 1,105,000元。
    故為訴之聲明：請求判命被告給付原告 1,105,000元，及自
    起訴狀繕本送達被告之翌日起至清償日止，按週年利率5%計
    算之遲延利息。
二、被告則抗辯以：
（一）兩造於81年7月24日簽約，被告於81年8月13日起開工，且
      於83年3月3日完工取得使用執照，應即可認為工程已完成
      ，未逾兩造系爭工程合約第4條所訂開工後600日曆天之約
      定。前確定判決認定依兩造特約，被告應於14個月內完成
      使用執照，被告取得使用執照 4月又20日云云，然本件系
      爭工程合約關於工期之計算既採日曆天之計算方式，仍應
      扣除國定假日、不可抗力、颱風、反常惡劣氣候及可歸責
      於定作人之事由等無法工作之日數，然前確定判決未予扣
      除而為認定，已有違誤。
（二）又如被告有遲延責任，然因原告未於受領工作時為任何保
      留之意思表示，依民法第 504條之規定，被告已無須負遲
      延之責。況如認被告有逾期完成使用執照情事，而應扣款
      5,000,000 元違約金，原告亦應早就扣留款項；然原告嗣
      後尚分別於83年 6月27日以2張支票給付被告1,169,000元
      及 206,000元，可見被告當時亦未認被告有逾期完成使用
      執照之情事。再前確定判決所提兩造特約第 5條係約定「
      獎勵方式」之文字上觀之，亦難認係為違約金之約定，故
      仍應適用民法第 504條之規定，原告顯不得對被告請求違
      約金。
（三）又退萬步言之，前確定判決所認定之違約金亦屬過高，應
      由法院依職權酌減。一則前確定判決認定被告遲延取得使
      用執照4個月又20日，而認定原告得請求違約金5,000,000
      元，有違兩造特約第 5條約定之本旨。另則本件即使被告
      有遲延情形，亦僅是請領使用執照有遲誤而已，對於工程
      完成及交屋並未遲延，故對原告並無任何損害可言，原確
      定判決認定被告因此須負擔 5,000,000元鉅額違約金債務
      ，實屬過苛，請求依民法第252條之規定，予以酌減。
（四）綜上，爰為答辯聲明：請求駁回原告之訴。
三、本件兩造不爭執之事實，為兩造於81年間訂立系爭工程承攬
    契約，由原告發包予被告承攬「賓泰福第」大樓工程即下稱
    系爭工程，依兩造特約第4、5條約定，系爭工程進度自開工
    日起10個月內完成結構體，14個月內完成使用執照，20個月
    內交屋，每階段工程被告如提早 1個月完成原告給予獎金新
    台幣（下同）500,000元，爾後每提早1個月加獎金500, 000
    元，如落後1個月罰金500,000元，爾後每落後1個月加罰金5
    00,000元，並均採累進法計算。嗣於被告完成工作交付原告
    後，因被告主張尚有承攬報酬尾款 3,895,000元未付，而起
    訴請求本件原告給付。該訴訟最後經台灣高等法院91年度上
    更(一)字第 308號及最高法院93年度台上字第2013號判決駁回
    被告之請求確定，並於判決理由中認定因被告有遲延使用執
    照之取得計4個月又20日之情形，而依兩造特約第4、5 條之
    約定，被告應負 5,000,000元之違約金債務等情。上情並有
    原告提出之系爭工程合約書、台灣高等法院91年度上更(一)字
    第308號及最高法院93年度台上字第2013號判決各1件為證，
    並經本院調閱前確定判決歷審卷宗查明屬實。是上開事實，
    均堪認定為真實。
四、被告抗辯稱前確定判決認定被告應負違約金債務，其認事用
    法有諸多不當及違誤之處，並以前詞置辯。惟按「除別有規
    定外，確定之終局判決就經裁判之訴訟標的，有既判力。主
    張抵銷之請求，其成立與否經裁判者，以主張抵銷之額為限
    ，有既判力。」。民事訴訟法第400條第1、2 項定有明文。
    依前確定判決之台灣高等法院91年度上更(一)字第 308號判決
    理由第五點已認定：「至於上訴人（即本件原告）主張依兩
    造特約第四、五條約定，本件工程進度自開工日起十個月內
    完成結構體，十四個月內完成使用執照，二十個月交屋。每
    階段工程，被上訴人如提早一個月完成獎金五十萬元，爾後
    每提早一個月加獎金五十萬元，如落後一個月罰金五十萬元
    ，爾後每落後一個月加罰金五十萬元。以上辦法均採累進方
    式之事實，已據上訴人於本院言詞辯論時提出與影本（原審
    卷，二八頁）相符之系爭契約原本為證，被上訴人（即本件
    被告）就系爭合約之真正亦不爭執（本院更(一)卷，一五頁 ）
    ，應堪信為真實。上訴人復主張依系爭合約特約第四點約定
    ，被上訴人應於開工日起十個月內完成結構體，十四個月內
    完成使用執照，而系爭合約於八十一年七月二十四日簽約，
    八十一年八月十三日開工，故應於八十二年十月十三日完成
    使用執照，但被上訴人遲至八十三年三月三日始取得使用執
    照，故遲延四月又二十日之事實，並據其提出為被上訴人所
    不爭之使用執照影本可參（原審卷，三八頁），亦可信為真
    實。被上訴人於本院審理時，就上開計算方式及其取得使用
    執照遲延之事實，固不爭執，但以其已於二十個月內交屋，
    並未遲延云云為辯（本院卷，一六頁）。然系爭合約既依各
    工程階段，訂定獎罰標準，自不能以其最後完工未逾期，即
    免除各階段已遲延之責任，故被上訴人此一抗辯並非可採。
    被上訴人再以上訴人受領系爭工程時未為遲延之保留，故不
    得請求違約金置辯，然違約金債權，於債務人有違約時即已
    發生，債權人縱於受領時，未為遲延之保留，亦僅不得主張
    給付遲延之法律效果而已，對於已發生之違約金債權，不生
    影響，故被上訴人此一抗辯，亦非有據。系爭工程至取得使
    用執照之日，已遲延四個月又二十日，則上訴人主張依上開
    特約第五點，得對被上訴人請求五百萬元之違約金（即第一
    個月為五十萬元，第二個月為一百萬元，第三個為一百五十
    萬元，第四個月為二百萬元），即有理由。」等語，已認定
    原告於該訴訟中所提出之抵銷抗辯為可採，並因而駁回被告
    對原告之 3,895,000元承攬報酬尾款之請求，依諸民事訴訟
    法第400條第2項之規定，自應認原告於前確定判決所提出抵
    銷抗辯之金額，為既判力效力所及，兩造均不應再行為任何
    主張。故被告此部分之抗辯，並無理由。
五、至於被告所應負之違約金債務，經前確定判決為抵銷後，原
    告是否得請求被告給付餘額 1,105,000元部分。按民事訴訟
    法第400條第2項規定：「主張抵銷之請求，其成立與否經裁
    判者，以主張抵銷之額為限，有既判力。」。是故前確定判
    決固認被告應負之違約金債務為 5,000,000元，然為既判力
    效力所及者，係被告主張抵銷之 3,895,000元部分，就其餘
    額 1,105,000元部分並無既判力。而按「約定之違約金額過
    高者，法院得減至相當之數額。」，為民法第 252條所明定
    。另按「約定之違約金過高者，法院得減至相當之數額，民
    法第 252條定有明文。至於是否相當，即須依一般客觀事實
    ，社會經濟狀況及當事人所受損害情形，以為斟酌之標準。
    」、「當事人約定契約不履行之違約金過高者，法院固得依
    民法第 252條以職權減至相當之數額，惟是否相當仍須依一
    般客觀事實、社會經濟狀況及當事人所受損害情形，以為酌
    定標準，而債務已為一部履行者，亦得比照債權人所受利益
    減少其數額。」，有最高法院79年台上字第1915號及同院49
    年台上字第 807號判例意旨可參。本件被告於使用執照請領
    階段有所延誤，然對於系爭工程之完成及交屋並未遲延等情
    ，為前確定判決認定之事實。佐以依系爭工程合約特約第 4
    點約定，被上訴人應於開工日起10個月內完成結構體，14個
    月內完成使用執照，而系爭合約於81年7月24日簽約，81年8
    月13日開工，故應於82年10月13日完成使用執照，而被上訴
    人遲至83年3月3日始取得使用執照，已如前述，然原告於被
    告遲延後仍於83年 6月27日以2張面額分別為1,169,000元及
    206,000 元之支票給付被告承攬報酬，有被告提出為原告所
    不爭執之被告張達條存款代收票據記錄簿可證，足見原告亦
    未認為因被告申領使用執照有所遲延，而受有任何損害。再
    者，原告亦自承未曾因被告之遲延而遭系爭工程之承購客戶
    求償損害。是綜合上開情事，足見被告請領使用執照階段之
    遲延，對於原告權益之影響非鉅，是以雖被告於該階段有遲
    延4個月又20日之情形，如依兩造特約第5點約定計算，原告
    得向被告請求 5,000,000元，然此數額顯屬過高，應認以與
    被告原可得向原告請求之承攬報酬尾款 3,895,000元之金額
    為相當。是以原告復提起本件訴訟，請求被告給付1,105,00
    0 元及自起訴狀繕本送達被告之翌日起按法定利率計算之利
    息，為無理由，應予駁回。
六、結論：原告之訴為無理由，依民事訴訟法第78條，判決如主
    文。
中　　華　　民　　國　　94　　年　　9 　　月　　20　　日
                  臺灣宜蘭地方法院民事庭
                      法　官　張軒豪
正本與原本無異。
如不服本判決應於判決送達後20日內提出上訴狀（須附繕本）。
中　　華　　民　　國　　94　　年　　9 　　月　　21　　日
                      書記官　廖穎穗
